臺灣高等法院刑事判決
                                  108年度交上易字第358號
上  訴  人  臺灣士林地方檢察署檢察官
上  訴  人
即  被  告  張美凰


選任辯護人  何方婷律師
            梁超迪律師
            李明智律師
上列上訴人因被告過失傷害案件，不服臺灣士林地方法院108年
度交易字第1號，中華民國108年7月8日第一審判決（起訴案號：
臺灣士林地方檢察署107年度調偵字第441號），提起上訴，本院
判決如下：
    主  文
上訴駁回。
    事  實
一、張美凰於民國106年7月30日下午3時37分許，駕駛車牌號碼0
    000－00號自用小客車，沿臺北市內湖區安泰街由西往東方向
    、下坡行駛，行經同路段192號旁無分向線路段時，原應注
    意在無分向設施路段應靠右行駛，且依當時情況，張美凰係
    行駛在市區柏油道路上、天雨、路面濕潤，然有日間自然光
    線，彎道並設有反射鏡，視距良好，並無不能注意靠右行駛
    之情事，竟疏未注意及此，未靠右而行，適有邱安義騎乘車
    牌號碼000－000號普通重型機車搭載其母陳秀蘭，沿同路段
    由東往西方向行駛，亦疏未注意車前狀況，並隨時採取必要
    之安全措施，即貿然前行，至雙方無法煞閃，張美凰所駕自
    用小客車之駕駛座側前車頭、與邱安義所騎機車之前車頭直
    接發生撞擊，邱安義、陳秀蘭因而人、車倒地，邱安義受有
    前胸、右手腕鈍挫傷、右手肘、右大腿、左膝鈍擦傷之傷害
    ，陳秀蘭則受有胸部挫傷併左側第1至11肋骨及右側第2至6
    骨折合併創傷性血胸、骨盆骨折、左側近端肱骨骨折、胸骨
    骨折、左側肩胛骨骨折、出血性休克之傷害，經治療後仍造
    成左肩關節活動度喪失70％以上之一肢機能嚴重減損。張美
    凰於肇事後停留現場，於有偵查犯罪職權之警員前往現場處
    理，未發覺真正肇事人犯罪時，即坦承為肇事人自首並接受
    裁判。
二、案經邱安義、陳秀蘭訴由臺灣士林地方檢察署檢察官偵查起
    訴。
    理  由
壹、證據能力部分：
    當事人、辯護人對於本院作為得心證依據之被告以外之人於
    審判外陳述，均全部同意作為證據，本院審酌各項證據作成
    時之狀況，認為並無不可信或不適當之情事，依刑事訴訟法
    第159條之5第1項規定，均有證據能力。至其餘非供述證據
    ，本院查無有何違反法定程序取得之情形，應認俱有證據能
    力。
貳、實體部分：
一、認定事實所憑之證據及理由：
　　訊據被告張美凰固坦承己有過失，於前揭時、地駕駛自用小
    客車與搭載陳秀蘭之邱安義所騎乘之機車發生碰撞，致邱安
    義、陳秀蘭分別受有前揭傷害等情不諱，惟矢口否認有何過
    失致重傷害之犯行，辯稱：告訴人陳秀蘭所受之傷並非重傷
    ，其肩關節雖上舉角度受限，然相關手肘、手指、手腕關節
    運作均屬正常，醫院回函亦未表示有無法恢復、或難以恢復
    之狀況，是與重傷害之規定尚屬有間云云。經查：
  ㈠被告於前揭時地駕駛自用小客車，行經無號誌、未劃分向線
    設有反射鏡之道路，因未靠右駕駛，而與對向后座附載陳秀
    蘭、由邱安義騎乘之上開普通重型機車對撞，機車倒地後，
    告訴人邱安義、陳秀蘭隨即送醫救治，告訴人邱安義因而受
    有前胸、右手腕鈍挫傷、右手肘、右大腿、左膝鈍擦傷，告
    訴人陳秀蘭則受有胸部挫傷併左側第1至11肋骨及右側第2至
    6骨折合併創傷性血胸、骨盆骨折、左側近端肱骨骨折、胸
    骨骨折、左側肩胛骨骨折、出血性休克傷害等事實，業據被
    告坦承不諱外（見本院卷第132頁），並經證人即告訴人邱
    安義、陳秀蘭於原審具結證述明確（見原審交易字卷第368-
    388頁），並有道路交通事故現場圖（見他字卷第96頁）、
    道路交通事故補充資料表（見他字卷第101頁）道路交通事
    故調查報告表(一)、(二)（見他字卷第105-106頁）、交通
    事故談話紀錄表（見他字卷第102-104頁）、現場及車損照
    片（見他字卷第111-118頁）、現場照片（見偵字卷第25-31
    、39-45頁）、當事人酒精測定紀錄表（見他字卷第109頁）
    、臺北市政府警察局道路交通事故初步分析研判表（見他字
    卷第97頁，亦認定告訴人邱安義未於中央右側部分駕車）等
    在卷可稽，此部分事實，首堪認定。
　㈡被告過失之認定：
　　⒈按汽車除行駛於單行道或指定行駛於左側車道外，在未劃
      分向線或分向限制線之道路，應靠右行駛，道路交通安全
      規則第95條第1項前段定有明文。被告使用道路並領有駕
      駛執照，自應知悉上開規定且有遵守之義務。且案發當時
      天候雖有雨，市區柏油道路之路面潮濕，但仍屬日間有自
      然光線，道路無缺陷，並設有反射鏡之彎道而視距良好等
      情，並無不能注意靠右行駛之情事，有前引之道路交通事
      故調查報告表（一）、(二)（見他字卷第105 、106頁）
      在卷可稽。並經原審勘驗現場明確，有原審108年5月13日
      勘驗筆錄及附件照片、現場圖在卷足佐（見原審交易字卷
      第259-260、265、275頁），是以被告之客觀行車環境，
      並無不能注意之情事。
　  ⒉而經原審勘驗事故現場，結果顯示：①被告行進方向之副駕
      駛座側柏油路旁為樹木，本件事發處為通過道路彎道後之
      下坡路段，②該處路寬約4.1公尺，若扣除被告駕駛車輛同
      型車顯示之車寬（1.74公尺），仍有相當之空間等情，有
      原審108 年5月13日勘驗筆錄及附件照片、現場圖、被告
      同型汽車車寬資料在卷足佐（見原審交易字卷第259-260
      、265、267-277、23頁）。又告訴人邱安義騎乘車輛倒地
      處，距離路緣約1.6公尺等情，有道路交通事故現場圖、
      現場照片（見他字卷第96頁、原審交易字卷第40頁）在卷
      可稽，是以被告駕駛車輛靠右行駛，則可讓出約2.36公尺
      路面寬度（4.1-1.74=2.36），足供靠路面邊緣右側1.6公
      尺之告訴人邱安義機車通行。而被告最後之停車位置係駕
      駛座側車頭角距離告訴人行進方向該側路面邊緣為1.4公
      尺、車尾則距離該側路面邊緣僅0.7公尺等情，有道路交
      通事故現場圖附卷足參（見他字卷第96頁），則可認被告
      駕駛車輛為過前一路口彎道，係沿路中線行駛，即使已然
      過彎仍未靠右行駛，而與告訴人邱安義機車發生撞擊等事
      實，故被告顯於駕駛汽車行經該路段時，有未注意靠右側
      行駛之疏失，致告訴人邱安義機車見狀已閃避不及，雖緊
      急煞車仍與被告車輛碰撞、倒地，致告訴人邱安義、後附
      載人陳秀蘭受傷一情甚明。至被告雖曾於原審審理時辯稱
      ：現場柳樹叢、水溝蓋事物影響行車，自無法靠右，距離
      路緣0.66公尺已符合靠右云云，然本案現場狀況，被告行
      進方向視距並未有何物可資遮檔，反係告訴人行進方向右
      側始為水溝、水泥地之道路高度落差乙節，業經原審勘驗
      明確，有前開原審勘驗筆錄及其附件現場圖、照片在卷可
      佐（見原審交易字卷第259-260頁、265-277頁），是被告
      上開辯解，實屬無稽，要難採信。
    ⒊再者，本案送臺北市車輛行車事故鑑定委員會鑑定、臺北
      市車輛行車事故鑑定覆議委員會覆議，亦均同此認定，有
      臺北市車輛行車事故鑑定委員會第00000000000號鑑定意
      見書（見他字卷第17-19頁）、臺北市政府交通局107年1
      月16日北市交安字第10632911100號函暨附件臺北市車輛
      行車事故鑑定覆議委員會107年1月8日第9330號鑑定覆議
      意見書（見偵字卷第49-51頁）可稽，則被告對本件車禍
      之發生確有過失，洵堪認定。
　㈢告訴人邱安義與有過失：
　  而按被害人之過失既與被告之過失，併合而為損害發生之原
    因，被害人是否與有過失、過失情節之輕重，均攸關被告罪
    責之成立及科刑之審酌，自應詳加審認，以作為論罪科刑之
    所據（最高法院87年度台上字第3312號判決意旨參照）。經
    查：
　　⒈按汽車行駛時，駕駛人應注意車前狀況及兩車並行之間隔
      ，並隨時採取必要之安全措施，不得在道路上蛇行，或以
      其他危險方式駕車，此業經道路交通安全規則第94條第3
      項定有明文。又按道路交通安全規則第2條第1項第1款已
      明文規定該等有關道路交通管理法規所指之「汽車」均包
      含「機器腳踏車」。被告使用道路並曾領有駕駛執照，自
      應知悉上開規定且有遵守之義務。依當時情況，現場為未
      劃有分向線、市區柏油濕潤道路、天雨然有日間自然光線
      ，設有反射鏡之彎道而視距良好，業如前述（告訴人行進
      方向側亦同設有反光鏡一節，見原審交易字第277頁），
      是以告訴人邱安義之客觀騎乘環境，並無不能注意之情事
      。
　　⒉而據告訴人邱安義行進方向側，同設有反光鏡，由反光鏡
      內實清晰可見人車進入彎道前之岔路前動態乙節，業經原
      審勘驗明確，有原審108年5月13日勘驗筆錄、及告訴人行
      進方向反光鏡內清楚攝得於進入彎道前、交岔路口前站立
      之員警狀況照片（見原審交易字卷第259-260、277頁），
      是告訴人邱安義騎乘機車行經事故處，應可早知悉被告行
      車偏離之車前狀況，而得更為偏向緊靠山壁（本案被告縱
      於事故後直線後退，仍於路邊留有至少0.7公尺之間隙）
      、甚或更早為煞車。然告訴人邱安義於本案見及被告時之
      煞車，仍無法採取避免事故發生之措施，其未注意車前狀
      況，以採取必要之措施一節，亦足以認定。
    ⒊再本案事故處路寬約為4.1公尺，告訴人邱安義機車車頭倒
      地處約距路面邊緣約1.6公尺等情，業如前述，證人邱安
      義亦證稱：我當時確實靠右邊騎乘，並未超過路面中間等
      語（見調偵字卷第37頁）。是以被告機車倒地處顯為該道
      路中線偏右側無訛。故被告之辯護人於原審為被告辯稱：
      邱安義未靠右騎乘亦同為肇事主因云云，並無依據。
    ⒋至辯護人再於原審主張：邱安義機車高速騎乘緊急而煞車
      ，導致車頭面板完全碎裂，故依據慣性定律應係邱安義未
      減速慢行，未注意車前狀況，而使陳秀蘭向前拋飛落於被
      告汽車前方地面，故認定邱安義為肇事主因云云。然被告
      所主張之「慣性定律」並無法以雙方車損狀況推測何方車
      速（蓋此亦牽涉雙方汽車機車構造及車輛板金耐狀程度、
      撞擊角度、撞擊點等因素）、在無法得知確實車速、撞擊
      點、撞擊角度之前提下，更亦無法據此推論陳秀蘭究竟會
      拋飛於何處，遑論係「被告汽車前方地面」。況告訴人邱
      安義具結自承：其案發當時機車車速時速約20至30公里等
      情（見調偵字卷第35頁），則告訴人機車並無何超越市區
      道路時速40公里之舉，實無法認定有何未依速限行駛之情
      。故辯護人上開所稱，亦屬無據。
    ⒌故告訴人邱安義騎乘機車未充分注意車前狀況，為肇事次
      因，臺北市車輛行車事故鑑定覆議委員會亦同此認定告訴
      人邱安義之過失，有前開臺北市車輛行車事故鑑定覆議委
      員會鑑定覆議意見書（見偵字卷第49-51頁）可稽，則告
      訴人邱安義對本件車禍之發生亦同有過失，洵堪認定。至
      告訴人邱安義就本件車禍之發生雖與有過失，仍無法解免
      被告之過失犯行，附此敘明。　
  ㈣告訴人陳秀蘭傷勢是否為重傷害之認定：
    ⒈按刑法第10條第4項規定「稱重傷者，謂下列傷害：一、毀
      敗或嚴重減損一目或二目之視能。二、毀敗或嚴重減損一
      耳或二耳之聽能。三、毀敗或嚴重減損語能、味能或嗅能
      。四、毀敗或嚴重減損一肢以上之機能。五、毀敗或嚴重
      減損生殖之機能。六、其他於身體或健康，有重大不治或
      難治之傷害。」。就重傷之「機能傷害部分」，以醫學上
      角度言，肢體功能之減損或障礙，主要包含肢體缺損、功
      能減損，後者所指為肢體完整性仍存但社會生理機能喪失
      者。併依據身心障礙者權益保障法第5條之定義：「本法
      所稱身心障礙者，指下列各款身體系統構造或功能，有損
      傷或不全導致顯著偏離或喪失，影響其活動與參與社會生
      活，經醫事、社會工作、特殊教育與職業輔導評量等相關
      專業人員組成之專業團隊鑑定及評估，領有身心障礙證明
      者：一、神經系統構造及精神、心智功能。二、眼、耳及
      相關構造與感官功能及疼痛。三、涉及聲音與言語構造及
      其功能。四、循環、造血、免疫與呼吸系統構造及其功能
      。五、消化、新陳代謝與內分泌系統相關構造及其功能。
      六、泌尿與生殖系統相關構造及其功能。七、神經、肌肉
      、骨骼之移動相關構造及其功能。八、皮膚與相關構造及
      其功能。」，以醫學之角度，認身體機能之缺損造成「顯
      著偏離或喪失，影響其活動與參與社會生活」，即為肢體
      殘障，其討論之內容除了自己獨立生活能力外，並將社會
      休閒、工作等目的亦加入考慮；又除了肢體缺損外，亦將
      「骨骼之移動相關構造及其功能」單獨列項，顯示該項目
      之缺損造成影響之重大性。又身心障礙者權益保障法將上
      開機能障礙類型化後，雖列有輕度、中度、重度、極重度
      等障礙程度，然其前提均為「該類功能已具顯著障礙」，
      是縱列為輕度肢體障礙，然已屬該項肢體功能具有顯著障
      礙。以本案骨骼移動機能為例，「肩關節活動度喪失70％
      」即為骨骼移動相關關節構造功能之輕度障礙，但於醫學
      角度言，該功能輕度障礙，已造成顯著偏離影響其活動與
      參與社會生活之結果。參以上開標準言，並與刑法就重傷
      之定義相勾稽，確實應可同認「肩關節活動度」為肢體重
      要機能之一，其70％之缺損亦同造成獨立生活、參與社會
      能力之顯著偏離、影響，而與刑法上所謂之嚴重減損之標
      準相合。再受害者所受之傷勢，縱令現部分改善或日後有
      可能改善，然於經過長達多年餘之時間始獲部分改善，或
      需經歷更漫長之時間等待始有可能獲得改善，自應認仍屬
      於身體及健康有難治之傷害。經查：　　
　    ⑴告訴人陳秀蘭自106年7月30日事發迄108年4月10日止，
        於此1年8月有餘之期間內，於106年7月30日至106年9月
        6日住院，歷經106年7月30日二次、8月4日（兩側脊椎
        骨後位骨盆固定）、8月7日（前位骨盆固定，兩側骨盆
        恥股上支開放式復位及鋼板骨盆內固定）、8月11日（
        左側進端肱骨開放式復位及鋼板骨釘內固定）、107年1
        月26日、5月11日（見原審病歷卷第591-595頁），進行
        多次手術，且出院後每月1至3次不等回兩科復診，左肩
        之復健，於身體狀況許可下，即定期為物理治療，於10
        7年8月4日門診（見原審病歷卷第93頁）其肩部上舉受
        限，主動上舉15度、外展30度，被動上舉105度、外展9
        0度，持續復健至107年12月5日門診時（見原審病歷卷
        第121頁）主動上舉40度、被動100度等情迄今等情，業
        經原審調取告訴人陳秀蘭病歷資料查閱明確，有國防醫
        學院三軍總醫院108年4月30日院三病歷字第1080005189
        號函暨附件病歷資料（見原審交易字卷第225頁、原審
        病歷卷）、並有同院107年12月5日診斷證明書（見原審
        交易字卷第83頁）在卷可稽。而告訴人陳秀蘭左肩傷勢
        ，自車禍迄今，經107年5月11日（病詢說明表誤載為8
        月11日）為左側近端肱骨拔除內固定手術，骨已癒合，
        但左肩功能無法復原至正常，仍受有左肩主動上舉40度
        、被動100度，該部分經復健後，已達身心障礙者鑑定
        中第7項「一上肢之肩關節活動度喪失70％以上」之標準
        一節，業經國防醫學院三軍總醫院108年4 月19日院三
        醫勤字第1080004748號函暨附件病詢說明表覆答歷歷，
        有該函在卷可稽（見原審交易字卷第217、219頁）。嗣
        告訴人陳秀蘭於108年7月25日骨科門診複查，左肩主動
        上舉為40度，多次持續門診複查結果左肩主動上舉角度
        已無法進步一情，仍有三軍總醫院108年7月25日附設民
        眾診療服務處診斷證明書一紙可參（見本院卷第193頁
        ）。而本院於審理期間再度函詢醫院關於告訴人傷勢回
        復情形，並請骨科及復健科一併表示意見，結果仍認告
        訴人陳秀蘭左肩上舉角度確實已無法改善或進步，所受
        之傷害係因左側近端肱骨骨折及左肩旋轉肌袖損害所導
        致，持續復健後仍無法恢復至正常狀況，與本次車禍有
        因果關係等語，有同醫院109年1月21日院三醫勤字第10
        90000889號函可徵（見本院卷第217頁）。是可認告訴
        人陳秀蘭所受之左肩傷勢，已造成其歷經相當時間之復
        健治療後，仍受有一上肢肩關節活動度喪失70％以上之
        結果。此一上肢肩關節活動度喪失70％之結果，係屬身
        心障礙類別第七項「神經、肌肉、骨骼之移動相關構造
        及其功能」類別、鑑定向度「關節移動功能（上肢）」
        、障礙程度1，已屬身心障礙保障法中所指之輕度障礙
        （參原審交易字卷第323、332頁）。
      ⑵證人即告訴人陳秀蘭於原審亦具結證稱：我從可以復健
        開始，就持續進行一週兩次復健，期間僅因罹患A型流
        感、過年休息過，其餘均有準時進行，伊問過復健師，
        復健師說極限就是這樣，骨科醫師也說沒有進步，目前
        因為左手關係，連洗澡、洗頭都要他人幫忙，煮飯或比
        較重的家事都沒辦法獨力完成，復健時躺著上舉1公斤
        半的棍子，也沒辦法直直的舉，都抖抖的，也沒辦法舉
        高，除此外其餘手指、手肘關節均活動正常等語（見原
        審交易字卷386-385頁），並有舉手上限角度照片在卷
        可稽（見原審交易字卷第421頁）。而以告訴人陳秀蘭
        受傷後主動上舉40度（正常主動上舉角度應為180度）
        以參，縱其肘關節、腕關節、指關節活動度正常，當告
        訴人上舉至極限，正常彎曲肘關節、腕關節、指關節後
        ，仍無法完全撫摸全臉，除無法獨立清洗膝蓋以上之身
        體部位外（即無法獨力完成洗澡、洗頭），無法以左手
        持用手機通話，無法以左手舉杯就口喝飲料，無法於吃
        飯時將左手上舉固定於桌上扶碗，無法在洗臉時將手上
        舉固定於洗手台輔助右手持任何器械、擰扭毛巾，無法
        在穿衣時上舉，更遑論後舉後持衛生紙擦屁股等日常生
        活動作。因右手慣用者就左手之使用言，其主要功能即
        均在輔佐右手為操作，多在輔助固定、持物等功能，非
        複雜性之操作型功能，然因主動上舉活動角度受限為40
        度後，其左手之輔助固定、持物等主要功能均已喪失，
        是其食、衣、住、行等日常生活，均受到極大之影響。
        另就其餘之工作活動、運動、休閒言，主動上舉角度受
        限於40度後，對於告訴人言對於一般家務之操持，無法
        於操持家事時端舉物品如固定炒菜、端湯等，對於一般
        球類休閒運動等，亦受限制。
      ⑶故告訴人邱安義之傷勢固屬普通傷害，然告訴人陳秀蘭
        因傷遺留之「左肩主動上舉角度限於40度」傷害，亦已
        致使告訴人陳秀蘭左肩之日常生活自理、社會休閒運動
        商裡功能嚴重喪失，且經長期復健仍無明顯進展，揆之
        前揭說明，故可認告訴人陳秀蘭雖持續復健亦僅得恢復
        部分功能，恢復期甚久，復原機會極微，應足認已嚴重
        減損一肢以上之機能，確係受有重大不治之傷害而達刑
        法第10條第4項第4款之重傷程度。辯護人雖以：告訴人
        陳秀蘭尚存有正常之肘關節、腕關節、指關節，手指等
        肢體外觀均存，肌力未受影響，故左手之主要功能並未
        嚴重減損云云，實就重傷害之定義有所誤會之論，而難
        憑採。辯護人就此復主張聲請第三方醫院台北榮民總醫
        院鑑定告訴人陳秀蘭之傷勢是否達致重傷害之程度云云
        （見本院卷第139、142頁），惟告訴人之傷勢既經本院
        調查認定已臻明確，並析述同前，是認已無再送鑑定之
        必要，爰依刑事訴訟法第163條之2第3款之規定，駁回
        其聲請，附此敘明。
      ⑷辯護人再為被告辯以：以現今醫療技術及復健醫學進步
        ，被害人左肩狀況應數暫時性現象，日後尚有復健治療
        之可能，實難逕認被害人左肩已達於毀敗、嚴重減損之
        重傷程度或有重大不治或難治之傷害，三軍總醫院之回
        函亦未明確認定告訴人之傷勢已無法回復云云。然佐以
        辯護人所舉「三軍總醫院網路『五十肩、冰凍肩、肩關
        節僵硬』病症說明：『此症為黏連性關節囊炎…… ，此症
        發生的原因至今仍不清楚，一般可分為……次發性：即外
        傷、拉傷、骨折或關節炎所造成的，……此症是一種會自
        然復原的疾病，但是恢復時間非常長，大約需要1年到1
        年半有些人甚至要二年……，主要是因為病理切片可見到
        明顯的纖維組織及微血管增生，關節囊變厚及攣縮限向
        ，因為以上變化使得關節活動受到極大限制……不論如何
        復健仍要持續的做，時間到了仍然會恢復」等情（見原
        審交易字卷第348-349頁），由上開資料亦可知悉，告
        訴人陳秀蘭因外力骨折肇致之關節僵硬，「至少需要2
        年期間之不斷復健」，且由告訴人陳秀蘭事發迄今已逾
        2年，左肩關節縱經復建活動度仍無法改善或進步，已
        如前述，適可佐認告訴人陳秀蘭所受傷勢恢復可能之困
        難性。辯護人此部分所陳亦不可採。
  ㈤因果關係之認定：
　  又被告前揭過失行為，致告訴人二人、車倒地，並因而受有
    傷害，已如前述，告訴人陳秀蘭傷勢，係因本案事故肇致過
    一節，業經國防醫學院三軍總醫院覆稱：其多重創傷確有可
    能為車禍外傷，遭如重壓之高能量力量傳導所致等情，有10
    7年6月6日院三醫勤字第1070006991號函（見調偵字卷第47
    頁）、108年4月19日院三醫勤字第1080004748號函暨附件病
    詢說明表（見原審交易字卷第217、219頁）在卷可參；其傷
    勢並與本次車禍有因果關係等語，亦有前引之同醫院109年1
    月21日院三醫勤字第1090000889號函（見本院卷第217頁）
    附卷可查，足認告訴人二人之傷害，與本件被告過失駕車行
    為間，具有相當之因果關係無訛。
  ㈥綜上所述，本案事證明確，被告所辯均無足採，被告上開犯
    行已堪認定，應予依法論科。
二、論罪之理由：
　㈠新舊法比較：
　　行為後法律有變更者，適用行為時之法律，但行為後之法律
    有利於行為人者，適用最有利於行為人之法律，刑法第2 條
    第1 項定有明文。查被告行為後，刑法第284條第1項規定業
    經立法院修正，並由總統於108年5月29日以華總一義字第10
    800053451號令公布施行，於同年月31日生效，修正前刑法
    第284 條第1 項規定為：「因過失傷害人者，處六月以下有
    期徒刑、拘役或五百元以下罰金；致重傷者，處一年以下有
    期徒刑、拘役或五百元以下罰金。」修正後同條項則規定：
    「因過失傷害人者，處一年以下有期徒刑、拘役或十萬元以
    下罰金；致重傷者，處三年以下有期徒刑、拘役或三十萬元
    以下罰金。」就上開修正前後法文相較，其法定刑之有期徒
    刑上限由6月提高為1年、罰金刑上限則由500銀元( 即新臺
    幣1萬5,000元) 提高為新臺幣10萬元，足見修正後刑法第28
    4 條之規定並無較有利於被告，是經新舊法比較結果，被告
    所犯本案仍應適用其行為時即修正前刑法第284條第1項之規
    定。
  ㈡核被告所為，致二被害人為普通傷害、重傷害之行為，分別
    係犯修正前刑法第284條第1項前段之過失傷害罪、修正前刑
    法第284條第1項後段之過失致重傷害罪。起訴意旨認被告致
    告訴人陳秀蘭受重傷之部分，應依同法第284條第1項前段過
    失傷害罪處斷，尚有未洽，然起訴事實同一，起訴法條應予
    變更。
  ㈢被告以一過失行為，同時致告訴人邱安義、陳秀蘭受傷，為
    想像競合犯，依刑法第55條前段規定，從一重之修正前過失
    致重傷罪處斷。
  ㈣被告於肇事後，在有偵查犯罪職權之機關未發覺犯人為何人
    前，即留在現場向據報到場處理之警員坦承其肇事，願意接
    受裁判一節，有臺北市政府警察局道路交通事故肇事人自首
    情形紀錄表（見他字卷第108頁）可佐，爰依刑法第62條前
    段之規定，減輕其刑。
　㈤末按緩刑為法院刑罰權之運用，旨在獎勵自新，祇須合於刑
    法第74條所定之條件，法院本有自由裁量之職權。關於緩刑
    之宣告，除應具備一定條件外，並須有可認為以暫不執行刑
    罰為適當之情形，始得為之。法院行使此項裁量職權時，應
    受比例原則、平等原則等一般法律原則之支配；但此之所謂
    比例原則，指法院行使此項職權判斷時，須符合客觀上之適
    當性、相當性及必要性之價值要求，不得逾越，用以維護刑
    罰之均衡；而所謂平等原則，非指一律齊頭式之平等待遇，
    應從實質上加以客觀判斷，對相同之條件事實，始得為相同
    之處理，倘若條件事實有別，則應本乎正義理念，予以分別
    處置，禁止恣意為之，俾緩刑宣告之運用，達成客觀上之適
    當性、相當性與必要性之要求（最高法院99年度台上字第79
    94號判決意旨參照）。查案發迄今被告仍未能取得告訴人二
    人之諒解，除強制責任險外，無賠償告訴人二人其餘損失（
    見本院卷第268頁），並參酌被告於原審審理時之辯解（見
    原審交易字卷第413頁），於事故後第一時間員警製作談話
    記錄時之態度（見原審108年4月1日勘驗筆錄，原審交易字
    卷第102-112頁），因而審酌被告並無暫不執行刑罰為適當
    之情事，而認不宜宣告緩刑。
叁、駁回上訴之理由：
一、原審本於同上見解，認被告罪證明確，適用刑法第2條第1項
    、第55條、第41條第1項前段、第62條前段、修正前刑法第2
    84條第1項前段、後段，刑法施行法第1條之1第1項、第2 項
    前段之規定，並以行為人之個人行為罪責為基礎，審酌該路
    段為被告素日出入家門必經之路，對上開路段之車流、路況
    自應熟稔，本件駕車行經上開路段時，疏未注意靠右行駛，
    即貿然佔據大部分路面實有過失，且致被害人二人受有上開
    傷勢，其中被害人陳秀蘭甚且造成嚴重損壞之一肢主要能力
    喪失，其所生之危害實在不輕，而本件肇事告訴人邱安義亦
    與有為注意車前況之過失，然被告迄未與被害人二人達成和
    解，惟念其未有任何犯罪科刑及執行記錄，有原審被告前案
    記錄表可憑，兼衡被告具有臺北醫學院護理科畢業、內湖高
    工老師退休，以退休金持家，目前無業（見原審交易卷第41
    3頁），且衡量被告其餘之犯罪動機、目的、犯罪時所受之
    刺激、犯罪之手段、犯人之生活狀況、品行、智識程度、犯
    人與被害人平日之關係、犯罪所生之危險或損害、犯罪後之
    態度等一切情狀，量處有期徒刑5月，並諭知易科罰金之折
    算標準。復說明：案發迄今被告仍未能取得告訴人二人之諒
    解，亦無賠償告訴人之損失，並參酌被告於原審審理時之辯
    解（見原審交易字卷第413 頁），於事故後第一時間員警製
    作談話記錄時之態度（見原審108年4月1日勘驗筆錄，原審
    交易字卷第102-112頁），因而審酌被告並無暫不執行刑罰
    為適當之情事，而認不宜宣告緩刑。核原審認事用法尚無不
    合，量刑及不宣告緩刑均稱妥適。
二、檢察官循告訴人所請，提起本案上訴意旨略以：被告僅承認
    與告訴人邱安義機車碰撞，然否認輾壓告訴人陳秀蘭，難認
    有自首減輕其刑之適用，且告訴人邱安義就本案事故並無過
    失，是以被告犯行過程、告訴人等之傷勢程度，認原審量刑
    過輕云云。另被告則以：告訴人陳秀蘭所受傷勢並未達刑法
    定義「重傷」之程度；又被告已主動認罪，態度良好且全力
    配合調查，亦已提出合理之賠償金額及方案，於警詢時之態
    度係善意及無奈，並非訕笑或毫不在意本案，僅因告訴人要
    求賠償金過鉅，且不實指控被告輾壓告訴人涉有殺人未遂，
    始未達成和解，請給予被告緩刑之宣告云云。惟：
　　㈠按所謂自首，固指犯人在其犯罪被發覺前向該管公務員自
      承犯罪而接受裁判而言。惟一般交通事故，其肇致之原因
      、責任之歸屬乃至過失責任之輕重等，常須於事故後經調
      查、審認始能確定，因此若事故之一方於到達處理現場之
      員警不知係何人駕車肇事之情況下即坦承該情，顯然即有
      承認肇事並接受裁判之意思，至其於嗣後之偵、審程序就
      事故責任之歸屬或責任之輕重有所爭執，核屬訴訟防禦權
      之正當行使，且係偵查犯罪機關或法院所應調查、審認之
      事項。亦即不能以事故之一方須於第一時間向處理事故之
      員警坦承自己過失或已經犯罪作為是否成立自首之判斷標
      準，否則將使自承駕車肇事之人，於事故責任未釐清前，
      陷入任意承認犯罪以邀獲自首減輕寬典，抑願意接受裁判
      但因要求究明責任歸屬卻不能成立自首之兩難，顯有違自
      首設立之本旨，並有礙訴訟防禦權之行使。本案被告於事
      故發生後，停留現場並於獲報到場處理之員警未知何人肇
      事之情況下承認係肇事之人，既已明確，被告縱於其後之
      偵、審程序就本案事故責任之歸屬，或就車禍細節及告訴
      人亦有過失等情曾有爭執，仍無礙於其自首之成立。檢察
      官關於此部分之指摘，應有誤會。
　  ㈡再按量刑之輕重，係屬事實審法院得依職權自由裁量之事
      項，苟於量刑時，已依行為人之責任為基礎，並斟酌刑法
      第57條各款所列情狀，而未逾越法定範圍，又未濫用其職
      權，即不得遽指為違法（最高法院99年度台上字第189 號
      判決意旨參照）。原審判決既於量刑時，已依上揭規定說
      明係審酌前揭各項情狀，且本案告訴人邱安義確實俱有未
      注意車前狀況之與有過失情形，已經本院論述如前，被告
      並於車禍後留在現場等待警員到場處理時，坦承為肇事人
      ，故有自首減刑適用之情事，以及被告之犯後態度，與告
      訴人二人間確實就賠償金額存在認知上之落差，迄未能達
      成和解（見本院卷第268頁）等情，綜此，原審量刑既未
      逾越法律規定，又未濫用自由裁量之權限，核無何不當而
      構成應撤銷之事由。
　　㈢另就告訴人陳秀蘭左肩所受之傷勢，因該處關節活動度喪
      失70％以上之結果，確係受有重大不治之傷害，已足認達
      致嚴重減損一肢以上之機能，而符合刑法第10條第4項第4
      款「重傷」之定義，業經本院論述同前，被告猶執前詞否
      認告訴人陳秀蘭所受傷害係屬重傷，而提起上訴，顯屬無
      據。
　　㈣本院綜合考量告訴人陳秀蘭前開傷勢與復原情況，其能倖
      免於死，已屬萬幸，被告猶持續指摘告訴人陳秀蘭非屬重
      傷云云，復未能與告訴人二人達成和解、獲得諒解等情，
      因認原審對被告量處得易科罰金之刑度，已屬寬典，對於
      被告不予宣告緩刑之審酌並無違誤，確實不宜再對被告為
      緩刑之宣告。
　　㈤據上，檢察官及被告上訴意旨所指各節，被告並希冀求取
      緩刑，均難認為有理由，應予駁回。
據上論斷，應依刑事訴訟法第368條，判決如主文。
本案經檢察官黃子宜提起公訴，檢察官呂永魁提起上訴，檢察官
孫治遠到庭執行職務。
中　　華　　民　　國　　109 　年　　3 　　月　　19　　日
                  刑事第二十一庭審判長法　官  許宗和
                                      法　官  章曉文
                                      法　官  黃玉婷
以上正本證明與原本無異。
不得上訴。
                                      書記官  傅國軒
中　　華　　民　　國　　109 　年　　3 　　月　　20　　日
附錄：本案論罪科刑法條全文
修正前中華民國刑法第284 條（過失傷害罪）
因過失傷害人者，處6 月以下有期徒刑、拘役或5 百元以下罰金
，致重傷者，處1 年以下有期徒刑、拘役或5 百元以下罰金。
從事業務之人，因業務上之過失傷害人者，處1 年以下有期徒刑
、拘役或1 千元以下罰金，致重傷者，處3 年以下有期徒刑、拘
役或2 千元以下罰金。